臺灣臺北地方法院刑事判決　　　　　 96年度訴字第1105號
公　訴　人　臺灣臺北地方法院檢察署檢察官
被　　　告　甲○○原名屠建勳.
　　　　　　乙○○
上列被告因違反公司法等案件，經檢察官提起公訴（95年度偵字
第27310號），本院判決如下：
    主      文
甲○○共同公司應收之股款，股東並未實際繳納，而以申請文件
表明收足，處有期徒刑捌月，減為有期徒刑肆月，如易科罰金，
以銀元參佰元即新臺幣玖佰元折算壹日。
乙○○共同公司應收之股款，股東並未實際繳納，而以申請文件
表明收足，處有期徒刑肆月，減為有期徒刑貳月，如易科罰金，
以銀元參佰元即新臺幣玖佰元折算壹日。
    事      實
一、甲○○（原名屠建勳）係設於臺北市○○區○○街32號1 樓
    之「泳振有限公司」（下稱「泳振公司」）實際負責人；乙
    ○○則為圖蠅利，雙方約定由甲○○每月給付新臺幣（下同
    ）1萬元為代價，由乙○○擔任泳振公司之登記負責人後，
    明知泳振公司章程所定之公司資本總額為100萬元，分為10
    萬股，每股金額10元，而公司應收之股款100萬元，應由股
    東如實繳納，不得僅以申請文件表明收足，竟共同基於使公
    務員登載不實及虛偽表示已收足股款之犯意聯絡，均明知股
    款未由股東如實繳納，竟由不詳管道調取100萬元資金後，
    於民國91年2月5日，分二筆存入台北國際商業銀行西門分行
    泳振公司籌備處帳戶內，再委由不知情之「宇律會計師事務
    所」於91年2月6日出具「公司設立登記資本額查核報告書」
    向主管機關表明收足股款，嗣泳振公司通過驗資程序後，甲
    ○○旋即於同年月7日及8日，自前開帳戶轉出共100萬元，
    有害於泳振公司資本之充實，並使不知情之承辦公務員登載
    於職務上所掌之有限公司登記表上，足以生損害於主管機關
    掌管公司資料之正確性。嗣經乙○○向檢察官自首犯罪並接
    受審判，始揭上情。
二、案經臺灣臺北地方法院檢察署檢察官偵查起訴。
    理      由
一、上揭事實，訊據被告乙○○供認不諱；被告甲○○矢口否認
    犯行，辯稱：伊不知其行為有何違法，且本件登記均係由其
    前妻侯慧真聯絡會計師辦理云云。按公司應收之股款，股東
    應實際繳納，不得逕以申請文件表明收足，否則即應處以5
    年以下有期徒刑、拘役或科或併科新台幣50萬元以上、250
    萬元以下罰金，為公司法第91條第1項所明定。而被告二人
    約定由甲○○每月給付乙○○1萬元為代價，由乙○○擔任
    泳振公司名義上負責人，然實際上乙○○雖有股東身分，卻
    自始未出具任何股款，係由被告甲○○、乙○○二人於91年
    2月5日，由被告甲○○提供資金，共同前往台北國際商業銀
    行西門分行開立0000000000000號活存帳戶，並於同日存入
    現金100萬元後，再由被告甲○○委由不知情之宇律會計師
    事務所出具「公司設立登記資本額查核報告書」向主管機關
    經濟部表明收足股款，嗣於通過驗資程序後，再由甲○○於
    同年月7日及8日，自前開帳戶轉出共100萬元。迄92年年底
    ，因被告乙○○收到國稅局之稽徵欠稅公函，向甲○○請求
    繳納未果，為免除其公司負責人之稅捐責任，乃於93年9 月
    15日主動前往臺灣臺北地方法院檢察署自首犯罪1節，業據
    被告乙○○於偵查、審理中均供述明確，且有經濟部函附之
    「泳振公司」設立登記案卷、設立登記資本額查核報告書、
    台北國際商業銀行西門分行泳振公司籌備處存摺影本、台北
    國際商業銀行西門分行95年9月28日北商銀西門（095）字第
    00057號函附上開帳戶之開戶資料及交易明細等各1份附卷可
    稽。而被告乙○○確係由被告甲○○出面約請擔任泳振公司
    名義負責人，每月1萬元之報酬亦是向被告甲○○領取，91
    年2月5日至銀行開戶存入公司股款時，亦是由被告甲○○陪
    同辦理，金額亦非被告乙○○出資等情，訊諸被告甲○○亦
    均供承屬實，是證被告甲○○所辯：不知行為違法云云，顯
    係卸責之詞，洵無足採。又被告甲○○雖亦辯稱：本件係由
    其前妻侯慧真聯絡會計師辦理云云，惟據證人侯慧真堅決否
    認，並證稱：「是被告甲○○自己跟乙○○接洽的，我事前
    不知道。被告甲○○所經營之「侯琇瑩（註：侯慧真之本名
    ）會計師事務所」本來是我的，後來我身體不好，被告甲○
    ○說由他處理就好，我就將公司的東西交給他處理，當時是
    約86、87年的時候。至93年乙○○收到稅單，夫妻二人來向
    我要帳本，我才知道。我也有向被告甲○○索回公司之經營
    權利，但被告甲○○不還」等語。核與被告乙○○證稱：當
    初是被告甲○○找伊去辦公司負責人的，也是被告甲○○帶
    伊去開戶，印章也是被告甲○○準備的等語相符，稽諸被告
    甲○○又無其他積極證據足資證明證人侯慧真亦有參與本件
    犯行，被告甲○○對證人侯慧真所為之上開指訴即嫌無據。
    況有關被告甲○○本部分之辯詞，縱為真實，亦只屬本件犯
    行是否另有共犯存在問題，並無解於被告甲○○本人應負之
    違反公司法刑事責任。綜合上述，被告甲○○、乙○○二人
    之犯行，均已事證明確，應依法論科。
二、法律之比較適用：
    查被告乙○○、甲○○二人行為後，刑法業於94年1月7日修
    正通過，同年2月2日公布，於95年7月1日施行（其中第2條
    、第33條均經修正）。按行為後法律有變更者，適用行為時
    之法律，但行為後之法律有利於行為人者，適用最有利於行
    為人之法律，現行刑法第2條第1項訂有明文。此條規定乃與
    刑法第1條罪刑法定主義契合，而貫徹法律禁止溯及既往原
    則，係規範行為後法律變更所生新舊法律比較適用之準據法
    ，是刑法第2條本身雖經修正，但刑法第2條既屬適用法律之
    準據法，本身尚無比較新舊法之問題，應一律適用裁判時之
    現行刑法第2條規定以決定適用之刑罰法律。又本次刑法修
    正之比較新舊法，應就罪刑有關之共犯、未遂犯、想像競合
    犯、牽連犯、連續犯、結合犯，以及累犯加重、自首減輕暨
    其他法定加減原因（如身分加減）與加減例等一切情形，綜
    其全部罪刑之結果而為比較，最高法院95年5月23日著有95
    年度第8次刑庭會議決議可資參照。經查：
（一）公司法之修正；
    按公司法於被告乙○○、甲○○二人行為後，雖歷經94年6
    月22日、95年5月23日二次修正，然有關公司法第91條之內
    容與罰則並無變更，故無所謂比較適用問題，合先敘明。
（二）共同正犯：
    按刑法第28條原規定：「二人以上共同『實施』犯罪之行為
    者，皆為共同正犯。」新法修正為：「二人以上共同『實行
    』犯罪之行為者，皆為共同正犯。」將舊法之「實施」修正
    為「實行」。原「實施」之概念，包含陰謀、預備、著手及
    實行等階段之行為，修正後僅共同實行犯罪行為始成立共同
    正犯。是新法共同正犯之範圍已有限縮，排除陰謀犯、預備
    犯之共同正犯。新舊法就共同正犯之範圍既因此而有變動，
    自屬犯罪後法律有變更，而非僅屬純文字修正，應有新舊法
    比較適用之問題（最高法院96年台上字第934號判決參照）
    。惟本案被告乙○○、甲○○二人依本案之犯罪情節，不論
    依新、舊法規定，均屬該條所指之共同正犯，故修正前之規
    定並無不利於被告之情形，本件即應適用行為時之舊法，論
    以共同正犯。
（三）牽連犯：
    又被告乙○○、甲○○二人行為時之刑法第55條後段：「犯
    一罪而其方法或結果之行為犯他罪名者，從一重處斷。」，
    即刑法上所謂「牽連犯」之規定，惟被告行為後上開法條亦
    已刪除。該項刪除雖非犯罪構成要件之變更，但已影響行為
    人刑罰之法律效果，自屬法律有所變更，而有比較新舊法之
    必要。而本案牽涉之違反商業會計法、稅捐稽徵法兩罪，若
    依舊法規定，僅依牽連犯規定以一罪論；若依新法，則須分
    論併罰。經比較新、舊法之結果，應以被告行為時之舊法較
    有利於被告。
（四）自首：
    按犯罪及自首均在新法施行前者，新法施行後，應依新法第
    2條第1項之規定，適用最有利於行為人之法律。犯罪在新法
    施行前，自首在新法施行後者，應適用新法第62條之規定。
    刑法第62條修正前係規定：「對於未發覺之罪自首而受裁判
    者，減輕其刑。但有特別規定者，依其規定」。於修正後則
    變更為：「對於未發覺之罪自首而受裁判者，得減輕其刑。
    但有特別規定者，依其規定」。由修正前之「必減」，變更
    為修正後之「得減」，自以修正前之刑法第62條規定較有利
    行為人。本件被告乙○○之犯罪與自首均係在刑法修正施行
    前所為，即應依刑法修正前第62條規定減輕其刑。
（五）罰金刑之修正：
    按刑法總則有關罰金刑之規定，依95年7月1日施行之修正後
    刑法第33條第5款規定，已將原罰金刑最低額度由銀元1元（
    相當於新臺幣3元），提高為新臺幣1,000元以上，且以百元
    計之，比較新、舊法結果，應以行為時法律即修正前刑法第
    33條第5款規定較有利於被告。
三、核被告乙○○、甲○○所為，均係犯公司法第9條第1項之公
    司應收之股款，股東並未實際繳納，而以申請文件表明收足
    罪及刑法第214條之使公務員登載不實文書罪。被告乙○○
    、甲○○間，具有犯意聯絡及行為分擔，均為共同正犯。渠
    等利用不知情之「宇律會計師事務所」出具「公司設立登記
    資本額查核報告書」，供以取得經濟部之公司登記，均為間
    接正犯。被告乙○○、甲○○所犯上開二罪間，有方法、目
    的之牽連關係，為修正前刑法第55條前段牽連犯，應從一重
    依公司法第91條第1項罪處斷。又被告乙○○前於93年9月15
    日即向檢察官自首犯罪並接受裁判，符合刑法第62條前段規
    定，應依法減輕其刑。末按「中華民國96年罪犯減刑條例」
    業經總統於96年7月4日公布，同年7月16日施行。本件被告
    乙○○、甲○○二人實行本件犯罪之時間為91年2月間，係
    在96年4月24日以前，且其所犯罪名與宣告刑，經核均符合
    「中華民國96年罪犯減刑條例」第2條第3款規定，本件即應
    依同條例第7條減輕其刑，並於判決主文同時諭知其宣告刑
    及減得之刑（司法院96年6月21發佈之「法院辦理96年減刑
    案件注意事項第21點參照）。爰審酌被告乙○○、甲○○二
    人犯罪之動機、目的、手段，犯罪所生之危害、犯罪後之態
    度等一切情狀，分別量處如主文所示之宣告刑及減得之刑。
    末查，被告乙○○、甲○○二人於犯罪時之刑法第41條第1
    項前段規定：「犯最重本刑為5年以下有期徒刑以下之刑之
    罪，而受6個月以下有期徒刑或拘役之宣告，因身體、教育
    、職業、家庭之關係或其他正當事由，執行顯有困難者，得
    以1元以上3元以下折算一日，易科罰金。」。而被告行為時
    之易科罰金折算標準，依修正前罰金罰鍰提高標準條例第2
    條前段（現已刪除）規定，就罰金原定數額提高為100倍折
    算1日。依上開說明，本件被告乙○○、甲○○二人行為時
    之易科罰金折算標準，應以銀元300元折算1日，經折算為新
    臺幣後，即應以新臺幣900元折算為1日。惟95年7月1日修正
    公布施行之刑法第41條第1項前段則規定：「犯最重本刑為5
    年以下有期徒刑以下之刑之罪，而受6個月以下有期徒刑或
    拘役之宣告者，得以新臺幣1千元、2千元或3千元折算1日，
    易科罰金」。比較修正前後之易科罰金折算標準，以95年7
    月1日修正公布施行前之規定，較有利於被告，即應依修正
    前之刑法規定諭知易科罰金之折算標準。
四、應適用之法條：
  (一)刑事訴訟法第299條第1項前段。
  (二)公司法第91條第1項。
  (三)刑法第11條前段、第2條第1項、（修正前）刑法第28條、第
    55條、第62條前段、第41條第1項前段。
  (四)中華民國96年罪犯減刑條例第2條第3款、第7條、第9條。
  (五)廢止前罰金罰鍰提高標準條例第2條，現行法規所定貨幣單
    位折算新臺幣條例第2條。
本案經檢察官林禎瑩到庭執行職務。
中　　華　　民　　國　　96　　年　　12　　月　　13　　日
                  刑事第十五庭    審判長法  官 廖紋妤
                                        法  官 吳麗英
                                        法  官 楊台清
以上正本證明與原本無異。
如不服本判決，應於判決送達後10日內，向本院提出上訴狀。
                                        書記官 陳麗津
中　　華　　民　　國　　96　　年　　12　　月　　13　　日
附錄本案論罪科刑法條全文：
公司法第9條
公司應收之股款，股東並未實際繳納，而以申請文件表明收足，
或股東雖已繳納而於登記後將股款發還股東，或任由股東收回者
，公司負責人各處5年以下有期徒刑、拘役或科或併科新臺幣50
萬元以上250萬元以下罰金。
有前項情事時，公司負責人應與各該股東連帶賠償公司或第三人
因此所受之損害。
第 1 項裁判確定後，由檢察機關通知中央主管機關撤銷或廢止
其登記。但裁判確定前，已為補正或經主管機關限期補正已補正
者，不在此限。
公司之設立或其他登記事項有偽造、變造文書，經裁判確定後，
由檢察機關通知中央主管機關撤銷或廢止其登記。
